ACORDAO-COMPLETO-2535352

ACÓRDÃO 9181/2022 ATA 41/2022 - PRIMEIRA CÂMARA

VISTOS, relatados e discutidos estes autos em que se aprecia recurso de reconsideração interposto conjuntamente por João Soares Neto, Osorio Aparecido Soares e a Empresa Sob Medida Montagens e Eventos Ltda contra o Acórdão 9449/2021-TCU-Primeira Câmara;
ACORDAM os Ministros do Tribunal de Contas da União, reunidos em Sessão da Primeira Câmara, diante das razões expostas pelo Relator, em:
9.1. com fundamento nos arts. 32, inciso I, e 33 da Lei 8.443/1992, conhecer do recurso de reconsideração e, no mérito, negar-lhe provimento;
9.2. notificar os recorrentes desta decisão.

Recurso de reconsideração interposto contra decisão que condenou em débito e aplicou multa a responsáveis envolvidos na captação de projeto cultural no âmbito do Pronac.

Primeira Câmara

Ministério do Turismo; Secretaria Especial da Cultura.

3. Recorrentes: João Soares Neto (XXX.646.008-XX); Osorio Aparecido Soares (XXX.352.738-XX); Sob Medida Montagens e Eventos Ltda (00.967.954/0001-78).

13.1. Ministros presentes: Walton Alencar Rodrigues (Presidente), Benjamin Zymler, Vital do Rêgo (Relator) e Jorge Oliveira.
13.2. Ministros-Substitutos presentes: Augusto Sherman Cavalcanti e Weder de Oliveira.

VITAL DO RÊGO

Ministro-Substituto Augusto Sherman Cavalcanti.

Cuidam os autos de recurso de reconsideração interposto por João Soares Neto, Osorio Aparecido Soares e a Empresa Sob Medida Montagens e Eventos Ltda (peça 129) contra o Acórdão 9449/2021-TCU-Primeira Câmara.
A deliberação recorrida apresentou o seguinte teor:
9.1 rejeitar as alegações de defesa e as razões de justificativa apresentadas pelos responsáveis Empresa Sob Medida Montagens e Eventos Ltda. (CNPJ: 00.967.954/0001-78) , e os Srs. João Soares Neto (CPF: XXX.646.008-XX) e Osório Aparecido Soares (CPF: XXX.352.738-XX) ;
9.2 julgar irregulares, nos termos dos arts. 1º, inciso I, 16, inciso III, alíneas "a" e "c", § 2º, da Lei 8.443/92, c/c os arts. 19 e 23, inciso III, da mesma Lei, e com arts. 1º, inciso I, 209, incisos I e III, 210 e 214, inciso III, do Regimento Interno/TCU, as contas da Empresa Sob Medida Montagens e Eventos Ltda. (CNPJ: 00.967.954/0001-78) , e dos Srs. João Soares Neto (CPF: XXX.646.008-XX) e Osório Aparecido Soares (CPF: XXX.352.738-XX) , condenando-os solidariamente ao pagamento das importâncias a seguir especificadas, atualizadas monetariamente e acrescidas dos juros de mora, calculadas a partir das datas discriminadas até a data do efetiva quitação do débito, fixando-lhes o prazo de quinze dias, para que comprovem, perante o Tribunal, o recolhimento das referidas quantias aos cofres do Fundo Nacional de Cultura, nos termos do art. 23, inciso III, alínea "a", da citada  Lei:
	Data da ocorrência
	Valor original
	Crédito/Débito

	28/9/2012
	120.000,00
	D

	29/5/2013
	60.000,00
	D

	25/4/2016
	47,61
	C

9.3 aplicar individualmente à Empresa Sob Medida Montagens e Eventos Ltda. (CNPJ: 00.967.954/0001-78) , e aos Srs. João Soares Neto (CPF: XXX.646.008-XX) e Osório Aparecido Soares (CPF: XXX.352.738-XX) , a multa prevista no art. 57 da Lei 8.443/1992, c/c o art. 267 do RI/TCU, no valor de R$ 30.500,00 (trinta mil e quinhentos reais) , fixando-lhes o prazo de quinze dias, a contar da notificação, para que comprovem, perante o Tribunal (art. 214, inciso III, alínea "a", do Regimento Interno do TCU) , o recolhimento da dívida aos cofres do Tesouro Nacional, atualizada monetariamente desde a data deste Acórdão até a do efetivo recolhimento, se pagas após o vencimento, na forma da legislação em vigor;
9.4 autorizar, desde logo, a cobrança judicial das dívidas, caso não atendidas as notificações, na forma do disposto no art. 28, inciso II, da Lei nº 8.443/92;
9.5 encaminhar cópia desta deliberação à Procuradoria da República no Estado de São Paulo, nos termos do § 3º do art. 16 da Lei 8.443/1992, c/c o § 7º do art. 209 do Regimento Interno do TCU, para adoção das medidas cabíveis; e
9.6 dar ciência desta deliberação à Secretaria Especial da Cultura e aos responsáveis.
Em exame preliminar de admissibilidade dos recursos, conferi efeito suspensivo aos itens 9.1, 9.2, 9.3 e 9.4 do acórdão recorrido (peça 140) , porquanto preenchidos os requisitos previstos nos arts. 32, inciso I, e 33 da Lei 8.443/1992,
Adoto como parte do relatório, com os ajustes de forma pertinentes, o exame técnico e o encaminhamento oferecidos pela Secretaria de Recursos deste Tribunal, que contou com a anuência do corpo diretivo da unidade (peças 150-151) :
HISTÓRICO
2.	A tomada de contas especial (TCE) sob comento foi instaurada pela Secretaria Especial de Cultura, em desfavor da Empresa Sob Medida Montagens e Eventos Ltda, e seus dirigentes, João Soares Neto e Osorio Aparecido Soares, em razão de omissão no dever de prestar contas dos recursos captados por força do projeto cultural Pronac 11-11894, descrito como: "Salve a Dor de Cotovelo! é um projeto de espetáculo teatral que levará ao grande público da cidade de São Paulo histórias sobre o amor e inesquecíveis sambas-canções da música brasileira do início do século XX até o fim dos anos de 1960.".
2.1	O projeto previa realização com recursos captados sob a forma de doações ou patrocínios, no âmbito da Lei 8.313/1991 (Lei Rouanet) . A Portaria  714, de 8/12/2011, autorizou a captação do valor de apoio, totalizando R$ 269.471,00, no período de 09/12/2011 a 31/12/2013 (peça 6 e 11) , com prazo para execução dos recursos de 28/09/2012 a 31/12/2013, recaindo o prazo para prestação de contas em 30/1/2014.
2.2.	A captação foi realizada no valor de R$ 180.000,00, conforme atestam os recibos às peças 8 e 10 e extratos bancários, à peça 31.
2.3.	Na fase interna, diante da omissão no dever de prestar contas, os responsáveis foram devidamente comunicados e, diante da ausência de justificativas suficientes para elidir a irregularidade e da não devolução dos recursos, instaurou-se a tomada de contas especial, que concluiu pelo prejuízo de R$ 179.952,39, de responsabilidade dos ora recorrentes.
2.4.	No âmbito do TCU, após a regular citação, os responsáveis apresentaram as alegações de defesa (peça 61-92) .
2.5.	Verificado que as alegações de defesa incluíram a documentação relativa a prestações de contas, foi realizada diligência à Secretaria Especial de Cultura (peça 99) , para que informasse sobre sua regularidade ou não, visto que a análise da correta aplicação dos recursos transferidos mediante convênios celebrados no âmbito federal insere-se na competência dos órgãos concedentes.
2.6.	Na resposta à diligência, o Ministério do Turismo qualificou a gestão empreendida no projeto cultural como irregular (peça 101, p. 3) . Por meio da Nota Técnica 28/2020/COAOB/CGARE/DFIND/SEFIC/SECULT (peça 101, p. 8-13) , o referido Ministério concluiu pela reprovação do objeto. Também concluiu pela reprovação parcial das contas do projeto, no valor de R$ 33.186,60, por meio do Parecer Financeiro 60/2020/CAEPP/CGPCONT/SGFT/GSE (peça 101, p. 5-6) . 
2.7.	Tendo como base a resposta à diligência e os elementos constantes nos autos, no mérito, a SecexTCE (peças 104-106) , propôs rejeitar as alegações de defesa e as audiências apresentadas e julgar irregulares as contas dos responsáveis, imputando-lhes o débito no valor integral repassado, além da aplicação da multa prevista no artigo 57 da Lei 8.443/1992, proposta que foi avalizada pelo MP/TCU (peça 107) e pelo relator (peça 109) .
2.8.	Inconformados, João Soares Neto, Osorio Aparecido Soares e a Empresa Sob Medida Montagens e Eventos Ltda. (peça 129) , interpuseram recurso de reconsideração com vistas a reformar o acórdão combatido para afastar o débito e a multa que lhe foram aplicados (peça 129) .  
ADMISSIBILIDADE
3.	Reitera-se o exame preliminar de admissibilidade contido na peça 136, ratificado pelo relator, Ministro Vital do Rêgo, na peça 140, que concluiu pelo conhecimento do recurso, suspendendo-se os efeitos dos itens 9.1, 9.2, 9.3 e 9.4 do Acórdão 9449/2021-TCU-Primeira Câmara, em relação aos recorrentes, eis que preenchidos os requisitos aplicáveis à espécie. 
MÉRITO
4.	Delimitação
4.1.	 Constitui objeto do presente recurso verificar se:
	a) houve prescrição, em exame de ofício;
	b) houve omissão no dever de prestar contas (peça 129, p. 6-9) ;
	c) houve a boa e regular aplicação dos recursos captados (peça 129, 4-17) ;
	d) é possível aferir a boa-fé dos recorrentes (peça 129, p. 5 e 17-18) .
5.	Se houve prescrição, em exame de ofício.
5.1.	O exame da prescrição assume particular relevância ante o julgamento, pelo STF, do RE 636.886 (tema 899 da repercussão geral) . Pela atual jurisprudência deste Tribunal, até então vigente, a ação de ressarcimento é considerada imprescritível, por força do art. 37, § 5º, da Constituição Federal. Todavia, no julgamento do RE 636.886 foi conferida nova interpretação a esse dispositivo, fixando-se a tese de que "é prescritível a pretensão de ressarcimento ao erário fundada em decisão de Tribunal de Contas".
5.2.	No exame da prescrição, a Serur tem adotado os entendimentos detalhados na peça 149, que contém estudo e pronunciamentos anteriores da secretaria sobre o tema. Nessas manifestações estão desenvolvidas as seguintes premissas, que serão utilizadas no presente exame: 
	a)  ao julgar o RE 636.886, o STF conferiu nova interpretação ao art. 37, § 5º, da Constituição Federal, fixando a tese de que "é prescritível a pretensão de ressarcimento ao erário fundada em decisão de Tribunal de Contas";
	b)  as pretensões punitiva e de ressarcimento devem observar o mesmo regime na atividade de controle externo, dado o objetivo comum da prescrição, de fixar prazo para o Tribunal de Contas agir, para caracterizar o ilícito, identificar seu autor, dimensionar as consequências da conduta e impor as consequências legais, independentemente de tais consequências terem natureza punitiva ou ressarcitória;
	c)  até que sobrevenha norma específica, entende-se que a prescrição das pretensões punitiva e de ressarcimento, no processo de controle externo, deve observar o regime da Lei 9.873/1999, na linha dos recentes pronunciamentos do STF. Assim, sem prejuízo de se realizar exame da prescrição também segundo o prazo decenal previsto no Código Civil, o critério adotado, na formulação da proposta de encaminhamento, será o da Lei 9.873/1999.  
5.3.	Na situação em exame, verifica-se que não ocorreu prescrição, por nenhum dos dois regimes, como demonstrado na sequência.
Análise da prescrição segundo os critérios do Acórdão 1441/2016-TCU-Plenário.
5.4.	No que se refere à pretensão punitiva, o TCU tem tradicionalmente aplicado os critérios definidos no Acórdão 1441/2016-TCU-Plenário, Rel. Benjamin Zymler que, em incidente de uniformização de jurisprudência, orientou-se pela aplicação do Código Civil. Por este acórdão, em linhas gerais, a prescrição subordinar-se-ia ao prazo geral de dez anos (CC, art. 205) , contado a partir da data da ocorrência do fato e interrompido pelo ato que ordenar a citação, a audiência ou a oitiva da parte.
5.5.	Entre outras razões que justificaram a adoção desse critério, destaca-se a de que o citado dispositivo constitui uma cláusula geral a ser empregada sempre que a pretensão for prescritível, mas a lei não estabelecer um prazo específico, como na hipótese.
5.6.	Aplicando-se essas balizas ao caso em exame, observa-se - tendo em vista tratar-se de relação jurídica sujeita a prestação de contas específica, que o gestor encaminhou a prestação de contas em 22/7/2019 (peça 92) . Essa data, considerando-se, portanto, esta data como marco inicial da prescrição. Ressalta-se que, quando da entrega da prestação de contas, a TCE já havia sido instaurada e os autos já se encontravam no âmbito desta Corte de Contas. 
5.7.	Verifica-se que não ocorreu a prescrição, considerando que as citações dos responsáveis foram ordenadas em 14/8/2019 (peça 47) , com AR às peças 55 e 56. Dessa forma, observa-se o decurso de tempo de apenas pouco mais de 1 mês do marco inicial da prescrição. 
5.8.	Considerando a premissa de que as pretensões punitiva e de ressarcimento se submetem ao mesmo regime, conclui-se que, tanto a possibilidade de aplicação de multa, como a condenação ao ressarcimento, não estariam prescritos, caso fossem adotados, para ambos os fins, os parâmetros definidos no Acórdão 1441/2016-TCU-Plenário.
Análise da prescrição pelo regime da Lei 9.873/1999 (MS 32.201) . 
5.9.	Adotando-se as premissas fixadas na Lei 9.873/1999 ao caso em exame, observa-se que também não teria ocorrido a prescrição. Para tanto, é preciso considerar os seguintes parâmetros:
	a) Termo inicial: 
5.10.	A Lei 9.873/1999, art. 1º, parte final, traz previsão expressa a respeito do início do prazo em se tratando de infração de caráter permanente ou continuado. Nesta hipótese, a prescrição começa a correr não da data de cada fato, e sim "do dia em que tiver cessado" a permanência ou a continuidade.
5.11.	Da mesma forma, há de se ter como termo inicial da prescrição a data da entrega da prestação de contas, que, como visto no item 5.6 retro, ocorreu em 22/7/2019. 
5.12.	Verifica-se menos de 5 anos entre o fato gerador da irregularidade (22/7/2019) e as seguintes ocorrências, interrompendo-se a prescrição pelo regime da Lei 9.873/1999:
	a) instauração da TCE, a qual se deu em 13/3/2018, conforme consta à peça 16, p. 2;
	b) autuação do presente processo em 15/7/2019;
	c) citação do responsável: 
	Data da citação
	Responsável citado
	AR ou Resposta

	27/9/2019 (peça 51) 
	João Soares Neto
	peça 56

	27/9/2019 (peça 52) 
	Osório Aparecido Soares
	peça 55

	27/9/2019 (peça 53) 
	Sob Medida Montagens e Eventos Ltda.
	peça 58

	d) acórdão condenatório (peça 108) , na sessão de 13/7/2021.
5.13.	Assim, qualquer que seja a premissa adotada (da imprescritibilidade, da prescritibilidade pelo regime do Código Civil ou da prescritibilidade pelo regime da Lei 9.873/1999) , verifica-se que, em nenhuma hipótese, eventual prazo extintivo foi extrapolado.
6.	Se houve omissão no dever de prestar contas (peça 129, p. 6-9) .
6.1.	os recorrentes afirmam que inexistiu omissão no dever de prestar contas, com base nos seguintes argumentos:
a) o atraso na estreia do espetáculo se deu em decorrência do atraso na captação de recursos, ensejando a redefinição da data da estreia para março/2014, fato que foi devidamente comunicado, pela empresa proponente e pelo diretor do projeto, em 4/9/2013, à concedente, conforme comprova o documento à peça 68;
b) ora, se o espetáculo foi exibido nos meses de abril e maio/2014, não foi possível cumprir o prazo de entrega da prestação de contas, em 31/1/2014, o que justifica a entrega tardia da prestação de contas;
c) a prestação de contas foi entregue, ainda que extemporânea, tanto é que restou comprovada a adequada destinação da maior parte do valor captado;
d) a prestação de contas tardia não passou de uma falha sanável, como de fato, foi sanada;
Análise
6.2.	Não assiste razão aos recorrentes, como será demonstrado. Conforme consta da Portaria de aprovação do projeto cultural em questão, o prazo inicial de captação de recursos foi de 9/12/2011 a 31/12/2013, sendo os valores captados de R$ 120.000,00 e 60.000,00, creditados em 28/9/2012 e 29/5/2013, respectivamente. 
6.3.	O prazo de execução do projeto, segundo consta do Relatório do Tomador de Contas à peça 38, p. 3, foi de 28/9/2012 a 31/12/2013. A prestação de contas deveria ter sido entregue no prazo de 30 dias após o término de vigência do projeto, ou seja, 31/1/2014, conforme o art. 75, § 1º, da IN MinC 1/2013, em vigor à época.
6.4.	Ocorre que, segundo informam os recorrentes, a execução do projeto teria sido realizada nos meses de abril e maio/2014, o que teria impossibilitado a entrega da prestação de contas no prazo acordado, porém, este fato teria sido devidamente informado à concedente. A esse respeito, registra-se que não há comprovação de que a Secretaria Especial de Cultura tenha sido informada sobre a necessidade de alteração no prazo de execução do objeto, considerando que inexiste protocolo de recebimento na correspondência apresentada pelos recorrentes, à peça 68. Além disso, inexiste comprovação de que a concedente tenha autorizado a prorrogação do prazo de execução, conforme previsto nos art. 59 a 62, da Portaria MinC 1/2013, em vigor à época. Nesse caso, o prazo inicial da prestação de contas fica mantido em 31/1/2014, tendo os recorrentes assumido o risco de omissão no dever de prestar contas, fato que veio a se confirmar.
6.5.	Mesmo na hipótese de que a prorrogação do prazo de execução do projeto tivesse sido autorizada, e supondo o término da execução em 31/5/2014, o novo prazo para a entrega da prestação de contas passaria a ser em 31/6/2014, prazo que também não foi respeitado, sendo, portanto, mantida a omissão dos recorrentes no dever de prestar contas.
6.6		É sabido que as prestações de contas não haviam sido entregues até 30/5/2017, ocasião em que, segundo consta do Relatório do Tomador de Contas à peça 38, p. 4, o proponente anexou ao Sistema de Apoio à Leis de Incentivo à Cultura (Salic) correspondência solicitando maior prazo, com a justificativa de que a pessoa responsável pela prestação de contas havia desaparecido com os documentos (peça 14) .
6.7.	A esse respeito, cabe esclarecer que a responsabilidade pela comprovação da boa e regular aplicação dos recursos públicos é pessoal e Intransferível dos gestores dos recursos repassados. Eventuais dificuldades do responsável na obtenção dos documentos necessários à prestação de contas dos recursos geridos, se não resolvidas administrativamente, devem ser por ele levadas ao conhecimento do Poder Judiciário por meio de ação própria, (5466/2020-1ª Câmara, Rel. Vital do Rêgo, 437/2018-2ª Câmara, Rel. Augusto Nardes, 3357/2016-1ª Câmara, Rel. Bruno Dantas) . Dessa forma, essa motivação é insuficiente para justificar a omissão no dever de prestar contas.
6.8.	Ressalta-se que o primeiro registro da Secretaria Especial de Cultura, constante dos autos, comprovando a entrega da prestação de contas é o Ofício 30/2019/SECULT/SEFIC/DFI/CGAR/MC, de 9/9/2019, ocasião em que a TCE estava instaurada e o processo já se encontrava na fase externa, no âmbito deste Tribunal (peça 92) . Nesse ofício, a Secretaria Especial de Cultura informa à Empresa Sob Medida Montagem e Eventos Ltda. que a omissão quanto ao dever de prestar contas ultrapassava 4 anos, e perdurou após notificação, razão pela qual o órgão instaurou a TCE na data de 16/3/2018 (peça 92) . Na Nota Técnica 28/2020/COAOB/CGARE/DFIND/SEFIC/SECULT há registro informando a entrega da prestação de contas pelos recorrentes em 23/7/2019, quando o processo de TCE já se encontrava na fase externa (peça 101, p. 10) .
6.9.	Como se pode perceber, as evidências comprovam que os documentos relativos à prestação de contas foram, de fato, entregues, após a caracterização da omissão no dever de prestar contas. 
6.10.	Ressalta-se que o julgamento pela irregularidade das contas de gestor, que não as apresentou no tempo e no modo exigidos pela lei, decorre diretamente de expresso comando legal, materializado no art. 16, III, a da Lei 8.443/92:
Art. 16. As contas serão julgadas:
 (...) 
III - irregulares, quando comprovada qualquer das seguintes ocorrências:
a)  Omissão no dever de prestar contas;
6.11.	Ao contrário do que afirmam os recorrentes, essa irregularidade é insanável, visto que:
	a) o gestor, ao se comprometer a prestar contas dos recursos recebidos no prazo determinado, e não as presta, no devido tempo, viola o princípio constitucional do dever de prestar contas, insculpido dentre os princípios constitucionais sensíveis, ou seja, dentre os que autorizam a União intervir nos Estados e os Estados nos Municípios (art. 34, VII, d; 35, II, da CF) ;
	b) o parágrafo único do art. 70, da Constituição Federal, expressamente determina a prestação de contas de qualquer pessoa física ou jurídica, pública ou privada, que utilize, arrecade, guarde, gerencie ou administre dinheiros, bens e valores públicos ou pelos quais a União responda, ou que, em nome desta, assuma obrigações de natureza pecuniária;
	c) no âmbito infraconstitucional, o art. 1º, inciso VII, do Decreto-Lei 201/1967, define como infração penal o descumprimento de tal dever:
Art. 1º. São crimes de responsabilidade dos prefeitos municipais, sujeito ao julgamento do Poder Judiciário, independentemente do pronunciamento da Câmara de Vereadores: (...) 
VII - deixar de prestar contas no devido tempo, ao órgão competente, da aplicação de recursos, empréstimos, subvenções ou auxílios internos e externos, recebidos a qualquer título; 
	d) a referida norma incriminadora possui o elemento objetivo "no devido tempo", o que significa dizer que não exclui o crime de omissão no dever de prestar contas o fato de prestá-las intempestivamente.
6.12.	Dessa forma, se o gestor não prestar contas, no prazo acordado, nos termos da legislação, estará omisso no dever de prestar contas e terá as contas julgadas irregulares. No caso de omissão, tanto faz se tiver o administrador desviado a totalidade dos recursos ou se os tiver aplicado regularmente. A única diferença das duas situações seria a existência, ou não, de débito. A norma penal é expressa ao fazer referência ao tempo em que deveria ter sido realizada a prestação de contas, sob pena de configurar omissão, mesmo que, posteriormente, o responsável venha a prestá-las.
6.13.	Nesse contexto, mesmo os recorrentes tendo apresentado a prestação de contas em fase posterior a que se encontra o processo, não há como elidir a irregularidade da omissão, que é penalmente relevante na configuração do tipo do crime de responsabilidade.
6.14.	Registra-se que o § 4º, do art. 209 do RI/TCU, de forma razoável, permite afastar a irregularidade das contas em caso de omissão, apenas se o gestor justificar devidamente a falta cometida, ou seja, demonstrar, de forma cabal, a impossibilidade de ter prestado suas contas tempestivamente, o que não ocorreu no presente caso, permanecendo, assim, a irregularidade de omissão injustificada no dever de prestar contas.
7.	Se houve a boa e regular aplicação dos recursos captados, não cabendo a devolução integral dos valores captados por força do projeto Pronac 11-118984 (peça 129, p. 4-17) .
7.1.	Os recorrentes afirmam que não podem ser condenados à devolução do valor integral dos recursos, com base nos seguintes argumentos: 
	a) para a consecução dos objetivos do projeto, em 4/12/2012, os recorrentes firmaram contrato de prestação de serviços com a Empresa Favorita Consultoria e Captação em Incentivos Fiscais Ltda. para intermediar a captação de recursos legais, porém, acabou tendo que custear a exibição de um mês de espetáculo;
	b) embora com atraso, devido à demora na captação dos recursos, o espetáculo foi regularmente realizado, conforme comprova o exame técnico, item 20, do Relatório de julgamento, Ofício 75/2020/DVAOC/CGPCONT/SGFT/GSE e anexos, contendo manifestação da Secretaria Nacional de Fomento e Incentivo à Cultura e da Subsecretaria de Gestão de Fundos e Transferências do Ministério do Turismo;
	c) registra-se que, no item 21 do referido Relatório, que foi transcrito à peça 129, p. 7, consta que foram reprovadas as contas do projeto no valor de apenas R$ 33.186,60;
	d) os próprios técnicos da Secretaria constataram que não houve irregularidade na integralidade dos recursos, não podendo os requerentes serem condenados à devolução integral dos recursos recebidos;
	e) dessa forma, a obrigação de devolução integral é exacerbada e desproporcional, considerando que:
	e.1) o TCU deixou de levar em conta que somente uma pequena parte dos gastos não foi devidamente comprovado, o que não deve e não pode, por ser injusto, levar à reprovação em sua integralidade;
	e.2) conforme a jurisprudência firmada do TCU, exemplada Acórdão 495/2019-TCU-Plenário, Rel. Vital do Rêgo, cujo trecho foi transcrito à peça 129, p. 8, a reprovação deve ser tão somente em relação aos valores que forem considerados irregulares; 
	e.3) a prestação de contas foi entregue, ainda que extemporânea, e foi comprovada a adequada destinação da maior parte do valor captado; 
	e.4) o fato de que na prestação de contas, foi, por equívoco, trocado o nome do Teatro Augusta, pelo Ruth Escobar, não desfaz a alegação de que o Teatro Augusta atende todas as normas acerca da acessibilidade em vigor na Cidade de São Paulo, pois do contrário não estaria em funcionamento, pois a fiscalização do Município de São Paulo é extremamente rigorosa quanto a este e outros quesitos necessários à recepção de público em geral;
	e.5) é de excessivo rigor a exigência da aparição da logomarca de Lei de incentivos e a declaração de recebimento de ingressos por parte do público beneficiário;
	e.6) os recorrentes tiveram custo muito além do valor captado, tendo assumido custos relevantes, até com sua defesa na presente TCE, de modo que não se afigura justo e correto ter que devolver o valor captado com encargos e ainda pagar multa multiplicada por três;
	e.7) a Decisão 570/1992-Plenário, Rel. Bento José Bugarim, cujo trecho foi transcrito à peça 129, p. 10 corrobora o entendimento de que o apego a formalismos exagerados e injustificados não resolve apropriadamente a questão, esquecendo-se do relevante que é o interesse público; 
	e.8) a reprovação das contas em função da entrega da prestação após o prazo configura mero formalismo em prejuízo à verdade real; 
	e.9) conforme doutrina de Hely Lopes Meirelles, na 27ª edição de "Direito Administrativo Brasileiro", cujo trecho foi transcrito à peça 129, p. 11, o conceito do controle administrativo é aplicável ao entendimento da reforma da decisão combatida, haja vista a inegável e efetiva execução do projeto; somente assim o direito individual dos administrados aqui recorrentes será atendido; 
	e.10) conforme doutrina de Marçal Justen Filho, na obra "Comentários à Lei de Licitações e Contratos Administrativos, Lei 8.666/19932, 16ª edição, cujo trecho transcrito à peça 129, p. 12-15, foi extraído da Revista dos Tribunais, pags. 972 a 974, a anulação contratual não pode gerar efeitos equivalentes ao confisco, devendo o Estado compor as perdas e danos decorrentes de sua atuação defeituosa; como o projeto foi realizado, u se o projeto foi realizado exatamente dentro dos parâmetros estabelecidos, excetuando-se o atraso da prestação e contas já justificado, é ilegal impor aos recorrentes o ônus da devolução integral;
	f) diante da prestação de contas dos valores recebidos, e da inexistência de prejuízo ao erário, inexiste falta grave que justifique a aplicação de qualquer sanção;
	g) conforme doutrina de Marçal Justen Filho, na obra "Comentários à Lei de Licitações e Contratos Administrativos, Dialética, 10ª edição, pag. 599, cujo trecho foi transcrito à peça 129, p. 16, a intenção de impor qualquer sanção aos recorrentes deve ser proporcional à gravidade e à reprovabilidade da infração, sendo que no caso em tela, não houve falta grave, nem prejuízo, pois foi comprovado que todos os valores captados foram gastos com a produção e realização do projeto;   
   	h) os recorrentes foram vítimas de golpe em decorrência de contratação de prestadora de serviços que desviou os valores transferidos para o custeio da produção ocasionando prejuízos, os quais foram assumidos pela empresa recorrente; 
Análise
7.2.	Os argumentos dos recorrentes não merecem prosperar. Para atestar a regularidade das contas de qualquer projeto, são essenciais a comprovação da execução do objeto, o alcance da sua finalidade, assim como a comprovação de gastos, além do nexo de causalidade entre eles (Acórdão 7139/2020-TCU-Segunda Câmara, Rel. Raimundo Carreiro, 3223/2017-2ª Câmara, Rel. Marcos Bemquerer e 3975/2015-1ª Câmara, Rel. José Múcio) . 
7.3.	No caso, os documentos apresentados a título de prestação de contas, tanto na fase interna da TCE (peças 13 a 26) , como por ocasião da apresentação das alegações de defesa (peças 61-92) , não foram suficientes para comprovar a boa e regular aplicação dos recursos recebidos, como será demonstrado.
7.4.	Com relação à execução física do projeto Pronac 11-11894:
a) cumprimento do objeto - os recorrentes informaram que a temporada ocorreu no Teatro Augusta, São Paulo, no período de 11 de abril a 11 de maio de 2014, sempre às sextas, sábados e domingos, totalizando 14 sessões. Clipping de imprensa atesta que as apresentações se deram até 08 de junho (https://www.guiadasemana.com.br/saopaulo/arte/evento/salve-a-dor-de-cotovelo--o-musical-teatro-augusta-11-04-2014 - https://arteview.com.br/comedia-musical-salve-a-dor-de-cotovelo-no-teatro-augusta/) , sendo que estava previsto a realização no Teatro Ruth Escobar e não foram cumpridos os requisitos descritos nas alíneas que seguem; 
b) acessibilidade - embora seja estabelecido a obrigatoriedade de comprovação das condições de acessibilidade, os recorrentes não apresentaram essa comprovação;
c) é insuficiente a mera declaração de que o teatro possui acessibilidade, uma vez que os recorrentes se obrigaram a comprová-la, conforme consta da Portaria de Aprovação do Projeto, à peça 6, p. 1:
Quanto à acessibilidade e democratização de acesso, o projeto atende ao Art. 27 do Decreto 5761/2006, pois o proponente descreve que o teatro locado terá meios de acessibilidade a idosos e deficientes físicos. Sugere-se aviso ao proponente que o mesmo terá que comprovar na prestação de contas, as medidas de acessibilidade
d) democratização do acesso e plano de distribuição - embora seja condição para aprovação do projeto, conforme exige o art. 27, do Decreto 5761/2006, em vigor à época,  tendo os recorrentes se comprometido, no projeto que foi aprovado, com o preço acessível de R$ 10,00, a entrada da peça, em todas as sessões, e meia entrada para estudantes, maiores de 60 anos e professores da rede pública, sendo reservado 10 ingressos por sessão para ONGs, na prestação de contas não há comprovação do cumprimento dessas obrigações, ao contrário, verifica-se , no Clipping de Imprensa, que o valor cobrado pelo preço de ingresso foi de R$ 50,00 (inteira) às sextas e domingos e R$ 60,00 (inteira) aos sábados. (http://r7.cartaodevisita.com.br/conteudo/5622/salve-a-dor-decotovelo-faz-panoramica-pela-era-de-ouro-do-radio-da-decada-de-20-ate-70) ;
e) plano de divulgação - embora os recorrentes tenham se obrigado a incluir a logomarca da Lei de Incentivo à Cultura, comprovando que o projeto foi apoiado por essa Lei, em nenhuma peça produzida há a logomarca, tendo os recorrentes descumprido mais essa obrigatoriedade;
f) não há que se falar em norma de excessivo rigor na presente fase recursal, uma vez que, ao receberem os recursos, conforme Portaria de Aprovação do Projeto, à peça 6, p. 2, os recorrentes se obrigaram a cumprir o estabelecido no art. 47, do Decreto 5.761/2006:
Conforme estabelece o artigo 47, do Decreto 5.761, de  27 de abril de 2006 , é obrigatória a inserção da logomarca do Ministério da Cultura:
I -nos produtos materiais resultantes de programas, projetos e ações culturais realizados com recursos do PRONAC, bem como nas atividades relacionadas à sua difusão, divulgação, promoção, distribuição. incluindo placa da obra . durante sua execução e placa permanente da edificação, sempre com visibilidade pelo menos igual a da marca do patrocinador majoritário;
1I -em peças promocionais e campanhas institucionais dos patrocinadores que faça referência a programas, projetos e ações culturais beneficiados com incentivos fiscais;
7.5.	Dessa forma, ante a não apresentação de informações suficientes para comprovar a execução do previsto no projeto aprovado, não há como comprovar que o objeto atingiu sua finalidade. Dessa forma, a concedente reprovou a execução do objeto do ponto de vista técnico, sendo essa decisão de reprovação ratificada no voto condutor do acórdão atacado:
Verifico, com base na Nota Técnica 28/2020/COAOB/CGARE/DFIND/SEFIC/SECULT, que o proponente não apresentou informações sobre a acessibilidade aos portadores de necessidades especiais. Sobre a democratização do acesso e plano de distribuição, foi informado na prestação de contas apenas o quantitativo de pessoas por apresentação, não havendo quantitativo por tipo de ingresso ou os valores praticados. Além disso, não constou na prestação de contas declaração de recebimento de ingressos por parte do público beneficiário. Em relação ao plano de divulgação, não constou em nenhuma peça produzida a logomarca da Lei de Incentivo à Cultura. Assim, observa-se que a prestação de contas foi reprovada pelos aspectos físicos (execução do projeto) , devendo-se imputar aos responsáveis o débito no valor integral captado.
7.6.	Com relação à execução financeira do Projeto Pronac 11-11894, embora o Parecer Financeiro 60/2020/CAEPP/CGPCONT/SGFT/GSE emitido pela concedente tenha concluído pela impugnação do valor de apenas R$ 33.186,60, como quis argumentar os recorrentes, a conclusão do citado parecer foi de reprovação da totalidade das contas do projeto, em consonância com a análise da execução técnica realizada na Nota Técnica 28/2020/COAOB/CGARE/DFIND/SEFIC/SECULT. Desse modo, não procede a afirmação de que foram reprovadas despesas no valor de somente R$ 33.186,60. 
7.7.	Isso porque para comprovar a boa e regular aplicação de recursos públicos transferidos por força de convênios celebrados com a União, não basta a simples apresentação da prestação de contas do ajuste. É imprescindível que o responsável evidencie, por meio de documentos idôneos, que o objeto do convênio foi efetivamente executado com os valores recebidos e conforme o acordado. Tal evidenciação só se dá mediante inequívoca comprovação da existência de nexo de causalidade entre a fonte de receita e os gastos para consecução do objeto do ajuste. Assim, é imperioso que, com os documentos apresentados com vistas a comprovar o bom emprego dos valores públicos, seja possível constatar que eles foram efetivamente utilizados no objeto pactuado, de acordo com o plano de trabalho, os normativos legais e regulamentares vigentes (Acórdão 6098/2017-TCU-Primeira Câmara, de relatoria do Ministro Benjamin Zymler, constante da "Jurisprudência Selecionada") .
7.8.	Como se percebe, não foi possível confirmar o cumprimento dos objetivos do projeto sob comento, visto que não foram apresentados documentos que comprovassem os quesitos acordados no plano de trabalho, nem foi comprovado que a peça teria sido exibida para plateias necessitadas, com ingressos a preços acessíveis. Pelos elementos constantes dos autos, não há como afirmar ter havido aproveitamento dos recursos destinados ao projeto em questão, nos termos aprovados, razão pela qual cabe o ressarcimento da totalidade dos recurso ao erário e apenação de multa do art. 57, da Lei 8.443/1992, a qual é aplicada quando há débito.
7.9.	Ratifica-se que o ônus de evidenciar o regular emprego da integralidade dos recursos públicos compete aos responsáveis, por meio de documentação consistente, nos termos pactuados, apta a demonstrar cabalmente os gastos efetuados na execução do objeto ajustado, o que não ocorreu. Por essa razão, a imputação do débito integral dos recursos recebidos e de multa não é medida exacerbada e desproporcional, como afirmaram os recorrentes.
7.10.	A demonstração de que um projeto foi executado não substitui a prestação de contas a ele correspondente. A prestação de contas no âmbito do Pronac é ato formal que deve ocorrer em conformidade com os normativos aplicáveis à espécie (Acórdão 6077/2010-TCU-Primeira Câmara, Rel. Min. José Múcio Monteiro) .
7.11.	Cabe ressaltar, de qualquer forma, que não houve comprovação da execução física do objeto conforme o acordado, devido a: ausência de informações sobre a comprovação de acessibilidade, sobre o recebimento de ingressos por parte do público beneficiário e das ONGs, bem como o não cumprimento do valor dos ingressos, pois esses aspectos não comprovam que não houve sobreposição de pagamentos para os itens previstos no plano de trabalho, resultando em presunção de prejuízo ao erário. 
7.12.	Nesse contexto, o Acórdão 495/2019-TCU-Plenário, Rel. Vital do Rêgo trazido pelos recorrentes não serve como precedente, uma vez que naquele decisum, diversamente do presente caso, foi possível aferir a execução física do projeto de acordo com o acordado no plano de trabalho.
7.13.	A respeito da alegação de formalismo exagerado, alegado pelos recorrentes ao referirem-se à Decisão 570/199, registra-se que a reprovação das contas ocorreu em função da omissão no dever de prestar contas, constituído após atraso de mais de 5 anos, como visto no subitem 6 desta peça recursal. A prestação de contas é um dever constitucional, de todo aquele que gere recursos públicos. Já o débito foi constituído, esclarece-se, a partir da não comprovação da execução física do objeto e do cumprimento de suas finalidades conforme proposto no plano de trabalho.  
7.14.	Sobre a alegação dos recorrentes de que foram vítimas de golpe de empresa contratada, a opção de terceirização não afasta a responsabilidade de comprovar a boa e regular aplicação dos recursos recebidos.
7.15.	Assim, considerando  não terem sido apresentadas informações sobre a acessibilidade aos portadores de necessidades especiais, não ter sido informado na prestação de contas o quantitativo por tipo de ingresso ou os valores praticados, bem como a declarações de ingressos por parte do público beneficiário, e, ainda, não ter constado em nenhuma peça produzida a logomarca da Lei de Incentivo à Cultura, não há como comprovar a boa e regular aplicação dos recursos recebidos, sendo reprovada a execução física do Projeto PRONAC, e se constituindo o débito no valor integral dos recursos recebidos. 
8.	Se é possível aferir a boa-fé dos recorrentes (peça 129, p. 5 e 17-18) .
8.1. 	Os recorrentes afirmam que agiram com boa-fé, com base nos seguintes argumentos:
a) a realização do espetáculo com a assunção integral dos custos pelos recorrentes à época, devido ao prejuízo do qual foram vítimas, demonstram sua boa-fé, a devida utilização e a adequada destinação da verba levantada com o projeto cultural Pronac 11-11984;
b) contrataram a empresa Produto Final Produções Artísticas Ltda. para a correta prestação de contas e nunca imaginaram que ela não o faria dentro do prazo e corretamente;
c) aplica-se ao caso o art. 113, do Código Civil, conforme transcrito à peça 129, p. 17;
d) os recorrentes nunca se negaram a efetuar a prestação de contas, tendo cometido apenas atrasos e pequenas falhas de documentação que não possuem o condão de macular a execução e exibição do projeto cultual em comento e a adequada destinação dos recursos captados.
Análise
8.2.	Não assiste razão aos recorrentes. Relativamente à alegada realização do projeto com a assunção dos custos, este ato não implica boa-fé, mas obrigação do gestor de recursos públicos oriunda de dispositivo constitucional (parágrafo único do art. 70, da CF/1988) . De outra parte os documentos apresentados não foram suficientes para comprovar a boa e regular aplicação dos recursos, ante à falta de comprovação física do projeto, parte da execução financeira e à constatação da ausência de nexo causal entre os recursos recebidos e sua comprovação.
8.3.	Registre-se que, no âmbito do TCU, a responsabilização por irregularidades na gestão de recursos públicos independe de dolo ou má-fé do agente, bastando a configuração do liame causal entre a conduta irregular e o dano (Acórdão 11367/2019-TCU-Segunda Câmara, Rel. Augusto Nardes, 10.590/2019-2ª Câmara, Rel. Marcos Bemquerer, 11069/2019-1ª Câmara, Rel. Benjamin Zymler) .
8.4.	Cabe esclarecer que o exame da boa-fé realizado pelo Tribunal obedece ao disposto no art. 12 da Lei 8.443/1992 e nos parágrafos 2º e 3º do artigo 202 do Regimento Interno. A análise é feita por ocasião da resposta à citação e se presta tão somente a verificar a possibilidade de fixação de novo e improrrogável prazo para que o responsável recolha a importância devida.
8.5.	O entendimento que prepondera na jurisprudência do Tribunal é no sentido de que a boa-fé deve ser objetivamente analisada e provada no caso concreto, considerando-se a prática efetiva e as consequências de determinado ato à luz de um modelo de conduta social, adotada por um indivíduo leal, cauteloso e diligente (Acórdão 2414/2006-TCU-Primeira Câmara, da relatoria do Min. Augusto Nardes) .
8.6.	Ressalta-se que a boa-fé não pode ser presumida ou acatada a partir de mera alegação, devendo ser demonstrada e comprovada a partir dos elementos que integram os autos, o que também não ocorreu neste caso, uma vez que os recorrentes não apresentaram excludentes de culpabilidade. 
8.7.	Diante desses elementos, não é possível, aferir a boa-fé dos recorrentes, o que inviabiliza a desconstituição do acórdão recorrido para que lhe seja concedido novo prazo para o recolhimento do débito.
CONCLUSÃO
9.	Das análises anteriores, conclui-se que:
a) não ocorreu a prescrição;
b) permanece a irregularidade de omissão injustificada no dever de prestar contas;
c) considerando  não terem sido apresentadas informações sobre a acessibilidade aos portadores de necessidades especiais, não ter sido informado na prestação de contas o quantitativo por tipo de ingresso ou os valores praticados, bem como a declarações de ingressos por parte do público beneficiário, e, ainda, não ter constado em nenhuma peça produzida a logomarca da Lei de Incentivo à Cultura, não há como comprovar a boa e regular aplicação dos recursos recebidos, sendo reprovada a execução física do Projeto PRONAC, e se constituído o débito no valor integral dos recursos recebidos. 
d) não é possível, aferir a boa-fé dos recorrentes, o que inviabiliza a desconstituição do acórdão recorrido para que lhe seja concedido novo prazo para o recolhimento do débito.
PROPOSTA DE ENCAMINHAMENTO 
10.	 Ante o exposto, com fundamento nos artigos 32, inciso I; e 33, da Lei 8.443/1992, submetem-se os autos à consideração superior, com posterior encaminhamento ao Ministério Público junto ao Tribunal de Contas da União e ao Gabinete do Relator, propondo:
a) conhecer do recurso e, no mérito, negar provimento;
b) comunicar a deliberação que vier a ser proferida por esta Corte aos recorrentes, à Secretaria Especial de Cultura e à Procuradoria da República no Estado de São Paulo.
O Ministério Público junto ao TCU, nos autos representado pela Procuradora-Geral, Dra. Cristina Machado da Costa e Silva, anuiu ao encaminhamento proposto pela secretaria especializada, nos termos contidos na peça 152.
É o relatório.

Miriam Krongold Schmidt (OAB/SP 130.052), Deborah Silvia Fanhoni Ferreira (OAB/SP 85.946) e outros.

Procuradora-Geral Cristina Machado da Costa e Silva.

TOMADA DE CONTAS ESPECIAL. PROJETO CULTURAL PRONAC. OMISSÃO NO DEVER DE PRESTAR CONTAS. CITAÇÃO. REJEIÇÃO DAS ALEGAÇÕES DE DEFESA. CONTAS IRREGULARES. DÉBITO. MULTA. RECURSO DE RECONSIDERAÇÃO. CONHECIMENTO. ARGUMENTOS INSUFICIENTES PARA REFORMA DO JULGADO. NEGATIVA DE PROVIMENTO.

TOMADA DE CONTAS ESPECIAL (TCE)

Secretaria de Recursos (Serur).

Em julgamento, recurso de reconsideração interposto conjuntamente por João Soares Neto, Osorio Aparecido Soares e pela Empresa Sob Medida Montagens e Eventos Ltda (peça 129) contra o Acórdão 9449/2021-TCU-Primeira Câmara. Por intermédio desse decisum, o Tribunal julgou irregulares as contas dos recorrentes, imputou-lhes débito e aplicou-lhes a multa do artigo 57 da Lei 8.443/1994.
A tomada de contas especial (TCE) que deu origem a estes autos foi instaurada pela Secretaria Especial de Cultura em razão da omissão no dever de prestar contas do projeto cultural Pronac 11-11894, assim descrito: "Salve a Dor de Cotovelo! é um projeto de espetáculo teatral que levará ao grande público da cidade de São Paulo histórias sobre o amor e inesquecíveis sambas-canções da música brasileira do início do século XX até o fim dos anos de 1960".
Condenados em decorrência da omissão do dever de prestar contas dos recursos captados, nesta oportunidade, os recorrentes alegam, em síntese: (i) a impossibilidade da entrega tempestiva da prestação de contas em virtude de a data de estreia do espetáculo (exibição em abril e maio de 2014) ter sido posterior ao prazo de apresentação das contas (30/1/2014) ; (ii) a pessoa responsável pela prestação de contas desapareceu com os documentos, mas as contas foram devidamente entregues em 23/7/2019; (iii) somente a parcela de R$ 33.186,60 foi reprovada, não cabendo condenação pelo valor integral captado; (iv) não teria havido recusa em apresentar a prestação de contas, o que houve foi atraso e pequenas falhas na documentação entregue, com presença de boa-fé por parte dos recorrentes que executaram o projeto e exibiram o espetáculo com adequada destinação dos recursos captados. 
Após examinar as razões recursais, a Secretaria de Recursos acrescentou às suas análises, de ofício, possibilidade da ocorrência de prescrição tanto da pretensão punitiva quanto ressarcitória, e concluiu que não há elementos suficientes para alterar a deliberação recorrida, motivo pelo qual, com a concordância do Ministério Público junto ao TCU, propõe o não provimento do apelo.
Feita essa breve contextualização, passo a decidir.
II
Preliminarmente, ratifico o despacho exarado no sentido de que o presente recurso merece ser conhecido, porquanto preenche os requisitos de admissibilidade previstos nos arts. 32, inciso I, e 33 da Lei 8.443/1992.
Quanto ao mérito, acolho o encaminhamento sugerido pela Serur e pelo Ministério Público junto ao TCU, razão pela qual incorporo seus fundamentos às minhas razões de decidir, a despeito de tecer comentários adicionais acerca da prescrição.
Condenados ao ressarcimento diante da omissão no dever de prestar contas dos recursos captados, os recorrentes não apresentam, nessa fase recursal, documentos ou argumentos aptos a afastar o débito que lhes foi imputado.
De início, destaco que as manifestações que me precederam foram proferidas antes da edição da Resolução TCU 344/2022, que passou a regulamentar, no âmbito do TCU, a prescrição para o exercício das pretensões punitiva e de ressarcimento. Em síntese, aquele normativo dispôs que a prescrição, nos processos de controle externo em curso neste Tribunal, observará o disposto na Lei 9.873/1999 e que prescrevem em cinco anos as pretensões punitivas e de ressarcimento, contados dos termos iniciais nele indicados. Ademais, incide a prescrição intercorrente se o processo ficar paralisado por mais de três anos, pendente de julgamento ou despacho (art. 8º) .
Diante disso, passo a analisar a questão prejudicial ao exame de mérito, à luz do referido normativo regulamentar.
No caso em tela, o termo inicial de contagem do prazo prescricional seria 30/1/2014, nos termos do artigo 4º, inciso I da resolução, ou seja, a data em que as contas deveriam ter sido prestadas, por se tratar de caso de omissão no dever de prestar contas.
Por outro lado, a norma estabelece as seguintes causas interruptivas da prescrição:
Art. 5º A prescrição se interrompe: 
I - pela notificação, oitiva, citação ou audiência do responsável, inclusive por edital; 
II - por qualquer ato inequívoco de apuração do fato; 
III - por qualquer ato inequívoco de tentativa de solução conciliatória; 
IV - pela decisão condenatória recorrível.
A primeira interrupção no prazo prescricional teria ocorrido antes de finalizado o prazo quinquenal, em 3/2/2017, quando foi realizada diligência pela Secretária de fomento e Incentivo à Cultura para apresentação da prestação de contas (peça 13) , hipótese prevista no inciso II do art. 5º da Resolução TCU 344/2022. Na sequência, o processo tramitou na fase interna com as seguintes movimentações:
instauração da TCE em 13/3/2018 (peça 16, p. 2) , hipótese prevista no inciso II do art. 5º da Resolução TCU 344/2022;
notificação do proponente sobre a reprovação o projeto em 19/3/18, com aviso sobre o prazo para apresentação de esclarecimentos/recurso (peça 20) e notificação por edital em 8/5/2018 e 30/8/2018 (peças 26-27 e 28-30) , em face do insucesso no recebimento da comunicação em três tentativas anteriores (peças 23 a 25) , hipótese prevista no inciso I do art. 5º da Resolução TCU 344/2022;
relatório de auditoria do controle interno, assinado em 25/6/2019 (peça 39) , hipótese prevista no inciso II do art. 5º da Resolução TCU 344/2022;
instrução da unidade técnica em 9/8/2019 (peça 45) , com citações consumadas nas seguintes datas, hipótese prevista no inciso I do art. 5º da Resolução TCU 344/2022:
	Data da citação
	Responsável citado
	AR ou Resposta

	27/9/2019 (peça 51) 
	João Soares Neto
	peça 56 (14/10/19) 

	27/9/2019 (peça 52) 
	Osório Aparecido Soares
	peça 55 (14/10/19) 

	27/9/2019 (peça 53) 
	Sob Medida Montagens e Eventos Ltda.
	peça 58 (25/10/19) 

despacho do relator em 27/7/2020 (peça 97) determinando diligenciar a Secretaria Especial de Cultura acerca da regularidade da documentação apresentada intempestivamente como prestação de contas (peças 61 a 92) , hipótese prevista no inciso II do art. 5º da Resolução TCU 344/2022;
 acórdão de mérito em 13/7/2021 (Acórdão 9449/2021-TCU-Plenário - peça 108) , hipótese prevista no inciso IV do art. 5º da Resolução TCU 344/2022;
Percebe-se também que após o início da apuração dos fatos, não houve a incidência da prescrição intercorrente, disposta nos termos do artigo 8º da resolução, já que o processo não ficou paralisado por mais de três anos, aguardando julgamento ou despacho. 
Como não houve incidência de nenhuma espécie de prescrição, prossigo com o exame da matéria.
III
Com relação aos argumentos de que a prestação de contas não foi entregue na data estabelecida (até 30/1/2014) porque o projeto só começou a ser exibido após o prazo final de envio da documentação, com a devida informação à concedente, bem como de que foi solicitada prorrogação de prazo em 30/5/2017 porque o responsável havia desaparecido com os documentos, a Serur informa que permanece a irregularidade de omissão injustificada no dever de prestas contas.
Segundo detalha a unidade técnica, o § 4º do art. 209 do RI/TCU permite afastar a irregularidade das contas em caso de omissão apenas se o gestor justificar devidamente a falta cometida, ou seja, demonstrar, de forma cabal, a impossibilidade de ter prestado suas contas tempestivamente, o que não ocorreu no presente caso.
De fato, não há comprovação de que a Secretaria Especial de Cultura tenha sido informada em 2014 sobre a necessidade de alteração no prazo de execução do objeto, considerando que inexiste protocolo de recebimento na correspondência apresentada pelos recorrentes, à peça 68.
Ainda que houvesse tal comprovação nos autos, as evidências indicam que a prestação de contas não havia sido entregue até 30/5/2017, ocasião em que foi solicitado maior prazo em virtude da alegada dificuldade de obtenção dos documentos.
Como bem ressaltou a Serur, eventuais óbices ao encaminhamento da prestação de contas, se não resolvidos administrativamente, ensejam a procura pelo Poder Judiciário por meio de ação específica (Acórdão 5466/2020-TCU-Primeira Câmara, 437/2018-2ª Câmara e 3.357/2016-1ª Câmara) .
De fato, a TCE acabou por ser instaurada em 16/3/2018 e a documentação foi entregue somente em 23/7/2019, quando o processo já se encontrava na fase externa. Assim, concordo com a Serur de que houve a entrega dos documentos somente após a caracterização da omissão no dever de prestar contas.
No que se refere à tese da defesa acerca da impossibilidade de condenação pelo valor integral captado, porquanto somente uma parte dos gastos não teria sido devidamente comprovada, no valor de R$ 33.186,60, entre outros argumentos enumerados no item 7.1 da instrução transcrita no relatório precedente, a Serur aponta que os documentos entregues não foram suficientes para comprovar a boa e regular aplicação dos recursos.
Em relação à execução física, o teatro deveria permitir condições de acessibilidade e o convenente deveria comprovar na prestação de contas o atendimento a esse requisito, sendo insuficiente mera declaração. Além disso, houve comprometimento formal de cobrança de R$ 10,00 pela entrada em todas as apresentações da peça, com cobrança de meia entrada para grupo específico e reserva de 10 ingressos de livre distribuição para organizações não governamentais.
Nenhuma dessas condições foi comprovada, tendo sido identificada cobrança de ingresso no valor de R$ 50,00 durante a semana e R$ 60,00 aos sábados. Ademais, também foi incluída a logomarca da Lei de Incentivo à Cultura no plano de divulgação, outra obrigação assumida para a qual não há comprovação de sua satisfação.
O recorrente argumenta que seria de excessivo rigor reprovar as contas pelo valor total, já que, financeiramente, só não teria tido comprovação expressa de parte dos R$ 180 mil captados. Pelos registros dos autos, a própria concedente reprovou o objeto do ponto de vista técnico pelos motivos acima detalhados, bem como do ponto de vista financeiro, uma vez que o objeto não atingiu a finalidade prevista em face da não comprovação dos requisitos exigidos na Portaria de Aprovação do Projeto (peça 6, p. 2) , em obediência ao estabelecido no art. 47, do Decreto 5.761/2006.
Ademais, não houve o descumprimento pontual de uma exigência específica, mas sim de um conjunto de requisitos que já são solicitados exatamente para que o projeto cumpra a finalidade para a qual foi concebido, de ampliar o acesso à cultura. 
Por fim, em relação às alegações de boa-fé, segundo o recurso interposto, essa teria ocorrido porque os recorrentes realizaram o espetáculo, os recursos foram aplicados no objeto, mas foram vítimas de prejuízos provocados por terceiros, com atrasos na entrega da prestação de contas e pequenas falhas na entrega da documentação.
Acato as considerações da Serur de que a boa fé não pode ser presumida a partir de mera alegação e deve ser demonstrada "considerando-se a prática efetiva e as consequências de determinado ato à luz de um modelo de conduta social, adotada por um indivíduo leal, cauteloso e diligente" (Acórdão 2414/2006-TCU-Primeira Câmara, da relatoria do Min. Augusto Nardes) .
De todo modo, a análise da boa fé se prestaria tão somente a verificar a possibilidade de fixação de novo e improrrogável prazo para que o responsável recolha a importância devida, nos termos do artigo 12 da Lei 8.443/1992.
Assim, ante a ausência de elementos capazes de alterar o juízo anteriormente formulado, não é possível reformar o julgado, como pretendem os recorrentes.
Feitas essas considerações, entendo que se deve conhecer do presente recurso, e no mérito, negar-lhe provimento, mantendo-se inalterado o Acórdão 9449/2021-TCU-Primeira Câmara.
Ante o exposto, voto para que o Tribunal adote o Acórdão que ora submeto à deliberação deste Colegiado.
TCU, Sala das Sessões, em 29 de novembro de 2022.
Ministro VITAL DO RÊGO 
Relator